高雄高等行政法院判決
　　　　　　　　　　　　　　　　　 96年度訴字第00083號
　　　　　　　　　　　　　　　.
原　　　告　甲○○
訴訟代理人　陳惠菊律師
被　　　告　財政部台灣省南區國稅局
代　表　人　乙○○局長
訴訟代理人　丙○○
上列當事人間因贈與稅事件，原告不服財政部中華民國95年12月
7日台財訴字第09500562970號訴願決定，提起行政訴訟。本院判
決如下：
　　主  文
原告之訴駁回。
訴訟費用由原告負擔。
　　事  實
甲、事實概要：
緣原告配偶陳淑惠於民國（下同）89年7月1日將所有臺南縣永康
市○○段164地號公共設施保留地應有部分4/10，贈與其孫葉子
維（84年次），並於同年7月15日辦理贈與稅申報，經被告核定
贈與總額新臺幣（下同）21,782,642元，公共設施保留地扣除額
21,782,642元，並發給贈與稅免稅證明書在案；嗣原告岳母陳郭
阿雀（91年7月14日死亡），於90年7月11日以其所有臺南市○○
區○○段25-6地號建地，與其曾孫葉子維所有上開兵北段164地
號公共設施保留地應有部分4/10辦理交換，上開土地經交換後，
葉子維取得海興段25-6地號建地全部及兵北段164地號公共設施
保留地應有部分3,215/10,000，陳郭阿雀則取得兵北段164地號
公共設施保留地應有部分785/10,000；另原告亦於90年7月11日
以其所有海興段4-7地號建地（面積782平方公尺），與其孫葉子
維前開交換後所有兵北段164地號公共設施保留地應有部分3,215
/10,000辦理交換，使葉子維取得海興段4-7地號建地全部及兵北
段164地號公共設施保留地應有部分446/10,000，原告則取得兵
北段164地號公共設施保留地應有部分2,769/10,000；葉子維並
就土地交換後差額581元，於95年3月21日申報贈與稅，經被告發
給免稅證明書在案。嗣經被告辦理清查公共設施保留地贈與稅案
件計畫時，查獲原告有假藉免徵贈與稅之土地取巧安排移轉其他
應稅財產情事，乃依遺產及贈與稅法第4條第2項規定，按上開海
興段4-7地號建地公告土地現值（每平方公尺17,000元）核定本
次贈與總額13,294,000元，加計90年度前次贈與額14,851,131元
，核定90年度贈與總額28,145,131元，贈與淨額12,975,000元，
應納稅額2,518,250元。原告不服，申經復查，未獲變更；提起
訴願，亦遭駁回；遂提起本件行政訴訟。
乙、兩造聲明：
一、原告聲明求為判決：
（一）訴願決定及原處分（含復查決定及原核定）均撤銷。
（二）訴訟費用由被告負擔。
二、被告聲明求為判決：
（一）原告之訴駁回。
（二）訴訟費用由原告負擔。
丙、兩造主張：
一、原告之主張：
（一）按遺產及贈與稅法僅於第4條第2項規定「本法稱贈與，指
      財產所有人以自己之財產無償給予他人，經他人允受而生
      效力之行為。」及第5條規定「財產之移動，具有左列各
      款情形之一者，以贈與論，依本法規定，課徵贈與稅：一
      在請求權時效內無償免除或承擔債務者，其免除或承擔之
      債務。二以顯著不相當之代價，讓與財產、免除或承擔債
      務者，其差額部分。三以自已之資金，無償為他人購置財
      產者，其資金。但該財產為不動產者，其不動產。四因顯
      著不相當之代價，出資為他人購置財產者，其出資與代價
      之差額部分。五限制行為能力人或無行為能力人所購置之
      財產，視為法定代理人或監護人之贈與。但能證明支付之
      款項屬於購買人所有者，不在此限。六二親等以內親屬間
      財產之買賣。但能提出已支付價款之確實證明，且該已支
      付之價款非由出賣人貸與或提供擔保向他人借得者，不在
      此限。」有上開規定情形下始應核課贈與稅。而稅捐乃是
      公法人團體為獲收入之目的，而對於所有滿足法律所定給
      付義務構成要件之人，以高權所課徵無對待給付之金錢給
      付，因此稅法乃是侵害人民權利之法律，有關稅捐之核課
      與徵收，均必須有法律依據。亦即國家非根據法律不得核
      課徵收稅捐，亦不得要求人民繳納稅捐，而且僅於具體的
      經濟生活事件及行為可以被涵攝於法律的抽象構成要件時
      ，國家的稅捐債權始可成立，此即所謂稅捐法定主義或租
      稅法定主義。因此除前開遺產及贈與稅法第4條第2項及第
      5條之規定外，稅捐稽徵機關自不得創設法律所無之規定
      ，對人民核課贈與稅。
（二）次按「公共設施保留地因依本法第49條第1項徵收取得之
      加成補償，免徵所得稅；因繼承或因配偶、直系血親間之
      贈與而移轉者，免徵遺產稅或贈與稅。」都市計畫法第50
      條之1條定有明文。且查本件訴外人葉子維係依民法第398
      條之規定，以土地交換之相當對價，取得安平區○○段4-
      7地號建地應有部分全部，並非因原告之無償贈與而取得
      ；而原告亦係因土地交換之相當對價，取得永康市○○段
      164地號公共設施保留地應有部分2,769/10,000，自與財
      產所有人以自己之財產無償給予他人之情形有間；且原告
      為土地原物交換時，並無相關法令規定或釋示禁止免徵贈
      與稅土地與一般土地不得交換，故財政部92年4月9日台財
      稅字第0910456306號函所為「贈與人假藉免徵贈與稅之土
      地，巧取安排移轉其他應稅財產贈與子女者，例如先贈與
      子女公共設施保留地，再以建地與其交換；或先贈與子女
      公共設施保留地之大部分持分及建地極少部分持分，再經
      由共有土地分割，使其子女取得整筆建地，其實質與直接
      贈與現金、建地等應稅財產並無不同，應就實質贈與移轉
      之財產，依遺產及贈與稅法第4條第2項規定課徵贈與稅」
      之釋示，依上開說明，顯係增加法律（遺產及贈與稅法第
      4條第2項及第5條對人民核課贈與稅）所無之限制，任意
      溯及既往補徵贈與稅，不但有違憲法第19條租稅法定主義
      之規定，亦與憲法保障人民財產之意旨暨法律保留原則有
      違（司法院釋字第566號解釋參照）。
（三）又現代租稅國家將生產工具歸私人所有，國家之財政收入
      則由私有財產之收益中一部分藉租稅負擔由國家分享。故
      私經濟自由性與積極性，為租稅國家之前提。而個人在私
      法上有權依財產存續狀態行使其自由使用、收益及處分之
      權能，並免於遭受公權力或第三人之侵害，俾能實現個人
      自由、發展人格及維護尊嚴（司法院釋字第400號解釋參
      照）。人民在稅法上亦有權利藉此為法律上規劃，以減輕
      租稅負擔；非財政目的租稅，以創造租稅特權（租稅優惠
      ）方式，引導人民行為方向，其立法目的之達成，即在納
      稅人具有經濟理性，而法律上亦保障其租稅規劃之權利。
      惟租稅規劃並非無法律上界限，例如對私法自治，亦因公
      共利益之必要，在私法上予以限制，例如物權、票據、親
      屬行為法定主義，從而限制了財產權自由。行政法更進一
      步藉由營業法、建築法、都市計畫法予以限制。惟在此法
      定限制之外，當事人有權依其偏好而為自由選擇，其中亦
      包括減輕稅捐負擔之動機在內，此即為合法之租稅規劃。
      又所謂稅捐規避之脫法行為係指納稅義務人不選擇稅法上
      所考量認為通常之法形式（交易形式），卻選擇與此不同
      的迂迴行為或多階段行為或其他異常法形式，來達成與選
      擇通常的法形式之情形基本上同一的經濟上效果，而同時
      減輕或排除與通常的法形式相連結之稅捐負擔；申言之，
      即指利用稅捐法規所未預定之異常的或不相當的法形式，
      意圖減少稅捐負擔之行為。而所謂合法節稅係指依據稅捐
      法規所預定之方式，意圖減少稅捐負擔之行為。本件原告
      係依民法之規定，以土地與免徵贈與稅之公共設施保留地
      交換，均為稅捐法規及民法所預定之方式，縱原告所為係
      意圖減少稅捐負擔，亦屬合法之租稅規劃行為。則其既為
      法律上所保障之租稅規劃之權利，稅捐稽徵機關自不得任
      意增加法律所無之限制，溯及既往補徵贈與稅。
（四）再者，行政法之法律不得溯及既往原則，乃源於法治國理
      念及所派生之法安定性與信賴保護原則，此種要求亦適用
      於稅法，特別是由法安定性要求與相關基本權結合，原則
      上禁止法律溯及既往。納稅義務人從事經濟活動，一般均
      遵循經濟理性，溯及既往之租稅負擔，使此種經濟理性無
      法預見。從憲法角度觀察，納稅義務人基本上有權自由安
      排其所得與財產，以減少租稅負擔之目的。換言之，人民
      有權從事租稅規劃。事實上，非以財政目的之租稅，如經
      濟、社會、環保政策目的之租稅，所以能達成政策目的，
      基本前提亦在於人民能從理性為之，否則此種租稅誘因亦
      將失其效果。故對人民不利益之租稅負擔自不得溯及既往
      。再按解釋性之行政規則雖係以闡釋法規之含義為主旨，
      惟在後之釋示如與在前之釋示不一致時，在前之釋示並非
      當然錯誤，於後釋示發布前，依前釋示所為之行政處分已
      確定者，除前釋示確有違法之情形外，為維持法律秩序之
      安定，應不受後釋示之影響（司法院釋字第287號解釋參
      照）。又信賴保護原則攸關憲法上人民權利之保障，公權
      力行使涉及人民信賴利益而有保護之必要者，即行政法規
      包括解釋性之行政規之變更，亦有其適用（司法院釋字第
      525號解釋參照）。查財政部就有關「土地交換」涉及贈
      與稅部分，歷來均未有相關釋示，故於財政部92年4月9日
      台財稅字第0910456306號函釋發布前，並無相關法令規定
      或釋示禁止免徵贈與稅土地與一般土地不得交換，且對所
      交換土地之取得來源、方式、土地使用分區均未加限制，
      直至財政部92年4月9日台財稅字第0910456306號函發布後
      始加限制，依前所述，被告自不得溯及既往增加納稅義務
      人之租稅負擔，核定原告應補納贈與。本件被告依上開函
      釋，溯及既往對原告補徵贈與稅，顯不合法亦無理由。
二、被告之主張：
（一）查所謂「稅捐規避」乃是指利用私法自治契約自由原則，
      對於私法上法形式選擇之可能性，從私經濟活動交易之正
      常觀點來看，欠缺合理之理由，而選擇通常所不使用之法
      形式，於結果上實現所意圖之經濟目的或經濟成果，但因
      不具備對應於通常使用之法形式之課稅要件，因此減輕或
      排除稅捐負擔。因此稅捐規避與合法的（未濫用的）節稅
      不同，節稅乃是依據稅捐法規所預定之方式，意圖減少稅
      捐負擔之行為，反之，「稅捐規避」則是利用稅捐法規所
      未預定之異常的或不相當的法形式，意圖減少稅捐負擔之
      行為。故而，納稅義務人不選擇稅法上所考量認為通常之
      法形式（交易形式），卻選擇與此不同之迂迴行為或其他
      異常的法形式，以達成與選擇通常法形式之情形基本上相
      同之經濟效果，而同時卻能減輕或排除與通常法形式相連
      結之稅捐上負擔者，即應認屬「租稅規避」，而非合法之
      節稅。
（二）次查都市計畫法第50條之1規定：「公共設施保留地因本
      法第49條第1項徵收取得之加成補償，免徵所得稅；因繼
      承或因配偶、直系血親間之贈與而移轉者，免徵遺產稅或
      贈與稅。」之意旨，係鑑於土地如被指定為公共設施保留
      地，不僅土地所有權人於徵收前受有土地使用目的之限制
      ，復因同法第50條又將原定政府機關取得公共設施保留地
      之期限予以修正刪除，故為維護土地所有權人之權益，都
      市計畫法除提高徵收補償地價外，另增訂第50條之1加強
      稅捐優惠，以彌補土地所有權人因長期保留所遭受之損失
      。惟查本件贈與之情形，係藉由原告配偶陳淑惠先贈與兵
      北段164地號公共設施保留地予其孫葉子維，嗣原告之岳
      母陳郭阿雀及原告再分別以海興段25-6及4-7地號等2筆建
      地，與葉子維交換兵北段164地號公共設施保留地，是原
      告、配偶陳淑惠、岳母陳郭阿雀與其孫葉子維之土地移轉
      等行為，形式上固係透過私法上契約自由之方式所為合於
      法律形式之行為，但其中有諸多違反私經濟活動之正常模
      式，卻能隱藏一般人贈與建地時應納之贈與稅，已超乎都
      市計畫法第50條之1之立法目的，顯係濫用該租稅優惠之
      規定，從而排除其應負擔之贈與稅，則原告之行為顯然為
      「租稅規避」行為，甚為明確。原告訴稱其行為均屬依據
      法律規定之合法節稅行為，並不足採。
（三）又查租稅法所重視者，應為足以表徵納稅能力之經濟，而
      非其外觀形式之法律行為，故在解釋適用稅法時，所應根
      據者為經濟實質，不僅止於形式上之公平，應就實質上經
      濟利益之享受者予以課稅，始符實質課稅及公平課稅之原
      則，司法院釋字第420、496及500號解釋可資參照。又量
      能課稅為法治國家稅法之基本原則，租稅負擔應依其經濟
      之給付能力來衡量，而定其適當的納稅義務，凡負有相同
      之負擔能力即應負擔相同之租稅，司法院釋字第565號解
      釋理由書可資參照，如利用避稅行為以取得租稅利益，其
      私法上效果依契約自由原則仍予尊重，但在稅法上則應依
      實質負擔能力予以調整。蓋避稅行為本質為脫法行為，稅
      法本身為強行法即有不容規避性。本件原告之配偶陳淑惠
      先於89年7月1日將所有兵北段164地號公共設施保留地應
      有部分4/10贈與其孫葉子維，嗣原告之岳母陳郭阿雀與葉
      子維於90年7月11日藉由海興段25-6地號建地及兵北段164
      地號公共設施保留地應有部分4/10等2筆土地辦理交換，
      使葉子維取得海興段25-6地號建地全部及兵北段164地號
      公共設施保留地應有部分3,215/10,000，陳郭阿雀則取得
      兵北段164地號公共設施保留地應有部分785/10,000；另
      原告與葉子維於90年7月11日藉由海興段4-7地號建地及兵
      北段164地號公共設施保留地應有部分3,215/10,000等2筆
      土地辦理交換，使葉子維取得海興段4-7地號建地全部及
      兵北段164地號公共設施保留地應有部分446/10,000，原
      告則取得兵北段164地號公共設施保留地應有部分2,769/
      10,000，其經濟上之實質意義，係假藉免徵贈與稅之兵北
      段164地號公共設施保留地，取巧安排移轉應稅之海興段
      4-7地號建地予其孫葉子維，有贈與稅申報書及土地登記
      申請書等影本可稽，被告按海興段4-7地號建地公告土地
      現值核定本件贈與總額13,294,000元，並無不合。
（四）再查財政部92年4月9日台財稅字第0910456306號令釋，乃
      係基於中央主管機關就遺產及贈與稅法第4條第2項之規定
      發生疑義，以主管機關之地位為闡明法規之原意所為之釋
      示，參照司法院釋字第287號解釋意旨，應自遺產及贈與
      稅法生效之日即有適用，是本件雖發生於上開函令作成之
      前，被告仍得加以援用，不生溯及既往之問題。另行為人
      利用免稅之公共設施保留地移轉應稅財產者，其所採模式
      ，究其實質，係以免稅之公共設施保留地為工具，目的仍
      在無償移轉其他應稅財產，顯然與直接贈與應稅財產，實
      質上並無不同，且該免稅之公共設施保留地僅係做為無償
      移轉應稅財產之工具，非移轉應稅財產之對價或負擔；又
      該免稅之公共設施保留地並不以行為人自有為限，相對人
      或第三人亦均得提供該免稅土地作為移轉應稅財產工具，
      此種情形，行為人之財產於減少建地之同時，雖增加原非
      屬其所有之公共設施保留地，惟其取得該公共設施保留地
      後，得再為免稅之贈與移轉，縱死亡前未再為贈與移轉，
      俟其死亡時亦因繼承而免稅移轉予繼承人，故就原告家族
      整體之財產而言，該免稅之公共設施保留地，僅係內部成
      員移轉應稅土地之工具，尚非移轉應稅財產之對價或負擔
      。再者前開財政部函令旨在貫徹實質課稅原則，為防止贈
      與稅逃漏及維持課稅公平所必要，並未增加法律所定人民
      納稅義務，與憲法第19條並無牴觸，納稅義務人若違反稅
      法上誠實申報繳納稅款義務，而減少核定應納稅額，稽徵
      機關得依職權查得有關課稅之重要事實，依法補徵，與司
      法院釋字第287號及第525號解釋之法安定性及信賴保護原
      則無涉，原告所訴洵無足採。
    理  由
一、按「凡經常居住中華民國境內之中華民國國民，就其在中華
    民國境內或境外之財產為贈與者，應依本法規定，課徵贈與
    稅。」「本法稱贈與，指財產所有人以自己之財產無償給予
    他人，經他人允受而生效力之行為。」「同一贈與人在同一
    年內有兩次以上依本法規定應申報納稅之贈與行為者，應於
    辦理後一次贈與稅申報時，將同一年內以前各次之贈與事實
    及納稅情形合併申報。」為遺產及贈與稅法第3條第1項、第
    4條第2項及第25條所規定。又「贈與人假藉免徵贈與稅之土
    地，取巧安排移轉其他應稅財產予子女者，例如：先贈與子
    女公共設施保留地，再以現金買回；或先贈與子女公共設施
    保留地，再以建地與之交換；或先贈與子女公共設施保留地
    之大部分持分及建地之極小部分持分，再經由共有土地分割
    ，使其子女取得整筆建地等，其實質與直接贈與現金、建地
    等應稅財產並無不同，應就實質贈與移轉之財產，依遺產及
    贈與稅法第4條第2項規定課徵贈與稅。」則經財政部92年4
    月9日台財稅字第0910456306號函釋在案，查該函釋係財政
    部本於行政主管機關之地位，就如何貫徹遺產及贈與稅法第
    4條第2項規定之執行所為闡明法規原意之行政規則，核與母
    法規定之意旨相符，本院自得予以援用。
二、查，原告配偶陳淑惠於89年7月1日將所有臺南縣永康市○○
    段164地號公共設施保留地應有部分4/10，贈與其孫葉子維
    （84年次），並於同年7月15日辦理贈與稅申報，經被告核
    定贈與總額21,782,642元，公共設施保留地扣除額21,782,6
    42元，並發給免稅證明書在案；嗣原告之岳母陳郭阿雀（91
    年7月14日死亡），於90年7月11日以其所有臺南市○○區○
    ○段25-6地號建地，與其曾孫葉子維所有上開兵北段164地
    號公共設施保留地應有部分4/10辦理交換，上開土地經交換
    後，葉子維取得海興段25-6地號建地全部及兵北段164地號
    公共設施保留地應有部分3,215/10,000，陳郭阿雀則取得兵
    北段164地號公共設施保留地應有部分785/10,000；另原告
    亦於90年7月11日以其所有海興段4-7地號建地（面積782平
    方公尺），與其孫葉子維前開交換後所有兵北段164地號公
    共設施保留地應有部分3,215/10,000辦理交換，使葉子維取
    得海興段4-7地號建地全部及兵北段164地號公共設施保留地
    應有部分446/10,000，原告則取得兵北段164地號公共設施
    保留地應有部分2,769/10,000，因土地交換後差額僅581元
    而免納贈與稅。案經被告辦理清查公共設施保留地贈與稅案
    件計畫時，查獲原告有假藉免徵贈與稅之土地取巧安排移轉
    其他應稅財產情事，乃依遺產及贈與稅法第4條第2項規定，
    按上開海興段4-7地號建地公告土地現值（每平方公尺17,00
    0元）核定本次贈與總額13,294,000元，加計90年度前次贈
    與額14,851,131元，核定90年度贈與總額28,145,131元，贈
    與淨額12,975,000元，應納稅額2,518,250元等情，已經兩
    造分別陳述在卷，並有贈與稅申報書、免稅證明書、土地交
    換所有權移轉契約書、贈與稅應稅案件核定通知書、贈與稅
    繳款書等附原處分卷可稽，自堪認定。
三、原告提起本件訴訟係以：原告係依民法規定與葉子維交換土
    地，並非無償贈與。財政部92年4月9日台財稅字第09104563
    06號函釋發布前，並無相關法令或函釋禁止免徵贈與稅之土
    地與一般土地不得交換，被告依財政部上開函釋，溯及既往
    補徵贈與稅，係增加遺產及贈與稅法第4條第2項及第5條所
    無之限制，違反租稅法律主義、法律保留、信賴保護及法律
    不溯及既往等原則。又原告之土地與葉子維依都市計畫法第
    50條之1規定所取得免徵贈與稅之公共設施保留地交換，均
    為稅捐法規及民法規定所預定之方式，屬人民處分財產之自
    由，屬合法之租稅規劃；被告侵害原告租稅規劃之權利，課
    徵原告贈與稅，顯屬違法等語，資為爭執。被告則以：原告
    係假藉免徵贈與稅之公共設施保留地，取巧安排無償移轉應
    稅之系爭安平區○○段4-7地號建地予其孫子葉子維；而在
    解釋適用稅法時，所應根據者為經濟實質，就實質上經濟利
    益之享受者予以課稅，始符實質課稅及公平課稅之原則。被
    告依遺產及贈與稅法第4條第2項規定課徵原告贈與稅並無不
    合等語，資為抗辯。
四、茲首應審究者，為本件先由原告之配偶陳淑惠將免徵贈與稅
    之公共設施保留地贈與原告之孫子葉子維後，再由葉子維以
    受贈之公共設施保留地與原告之建地利用土地交換方式，將
    建地移轉予葉子維，為合法之節稅行為，抑或屬逃避贈與稅
    之租稅規避行為？爰分述如下：
（一）按所謂「稅捐規避」乃是指利用私法自治契約自由原則，
      對於私法上法形式選擇之可能性，從私經濟活動交易之正
      常觀點來看，欠缺合理之理由，而選擇通常所不使用之法
      形式，於結果上實現所意圖之經濟目的或經濟成果，但因
      不具備對應於通常使用之法形式之課稅要件，因此減輕或
      排除稅捐負擔。因此稅捐規避與合法的（未濫用的）節稅
      不同，節稅乃是依據稅捐法規所預定之方式，意圖減少稅
      捐負擔之行為，反之，「稅捐規避」則是利用稅捐法規所
      未預定之異常的或不相當的法形式，意圖減少稅捐負擔之
      行為。故而，納稅義務人不選擇稅法上所考量認為通常之
      法形式（交易形式），卻選擇與此不同之迂迴行為或其他
      異常的法形式，以達成與選擇通常法形式之情形基本上相
      同之經濟效果，而同時卻能減輕或排除與通常法形式相連
      結之稅捐上負擔者，即應認屬「租稅規避」，而非合法之
      節稅。
（二）經查，原告配偶陳淑惠先於89年7月1日將所有臺南縣永康
      市○○段164地號公共設施保留地應有部分4/10，贈與其
      孫葉子維，並於同年7月15日辦理贈與稅申報，經被告核
      定贈與總額21,782,642元，並基於都市計畫法第50條之1
      ：「公共設施保留地因本法第49條第1項徵收取得之加成
      補償，免徵所得稅；因繼承或因配偶、直系血親間之贈與
      而移轉者，免徵遺產稅或贈與稅。」之規定，核定有關原
      告配偶陳淑惠贈與上開公共設施保留地部分之扣除額21,7
      82,642元，課徵贈與稅額0元等情，有贈與稅免稅證明書
      附原處分卷可稽。完成上開贈與後，原告旋於90年7月11
      日再以其所有海興段4-7地號建地與葉子維交換兵北段164
      地號公共設施保留地，並於土地交換所有權契約書聲請登
      記以外之約定事項欄註明：「差額以現金補償」，嗣葉子
      維又於95年3月21日辦理贈與稅申報，經被告核定土地交
      換差額581元，並發給贈與稅免稅證明書在案，此有土地
      交換所有權契約書、贈與稅免稅證明書附原處分卷足憑。
      綜上各情可知，原告與其配偶陳淑惠、孫子葉子維於1年
      餘之短期間內，藉由直系血親間贈與公共設施保留地免徵
      贈與稅方式，由原告之孫葉子維自原告配偶陳淑惠處取得
      公共設施保留地，再透過交換土地方式，自原告處取得系
      爭應稅建地，情實顯然。
（三）按上開都市計畫法第50條之1規定之意旨，係鑑於土地如
      被指定為公共設施保留地，不僅土地所有權人於徵收前受
      有土地使用目的之限制，復因同法第50條又將原定政府機
      關取得公共設施保留地之期限予以修正刪除，故為維護土
      地所有權人之權益，都市計畫法除提高徵收補償地價外，
      另增訂第50條之1加強稅捐優惠，以彌補土地所有權人因
      長期保留所遭受之損失。然觀本件土地贈與及交換情形，
      原告配偶陳淑惠係贈與價值高達21,782,642元之公共設施
      保留地予其孫葉子維，表面上雖屬高額之贈與，但因其免
      徵贈與稅之結果，致該部分之贈與價額應自贈與總額中扣
      除，造成該次贈與公共設施保留地之結果，毋庸繳納贈與
      稅；經此安排使原告之孫葉子維取得之公共設施保留地價
      值，與原告岳母陳郭阿雀所有海興段25-6地號及原告所有
      海興段4-7地號建地價值相當後，旋於短時間內，再由陳
      郭阿雀以所有海興段25-6地號與其孫葉子維上開受贈取得
      之公共設施保留地應有部分4/10交換，交換後葉子維取得
      海興段25-6地號建地全部及兵北段164地號公共設施保留
      地應有部分3,215/10,000，復由原告以海興段4-7地號建
      地與其孫葉子維上開受贈取得並與陳郭阿雀交換土地取得
      之公共設施保留地應有部分2,769/10,000交換，經此安排
      結果，使原告與葉子維交換之土地價值差額僅為581元，
      此觀原處分卷土地交換所有權移轉契約書及贈與稅免稅證
      明書自明。要言之，原告及其配偶、孫葉子維係藉贈與公
      共設施保留地之方式，先使其孫葉子維取得上開兵北段
      164地號免徵贈與稅之公共設施保留地，旋於短時間內，
      再藉由價值相當之上開受贈取得之兵北段164地號公共設
      施保留地應有部分2,769/10,000與原告所有海興段4-7地
      號建地交換，終致使葉子維順利取得原屬原告所有且原應
      納贈與稅之建地即海興段4-7地號建地。凡此各節顯係經
      過精細之計算，使原告及其配偶得以迂迴之方式將原來贈
      與其孫葉子維之標的，由原來之公共設施保留地挪移為原
      屬應稅之建地，足見原告與其配偶、孫葉子維顯係刻意安
      排由原告配偶贈與公共設施保留地予其孫葉子維為導管，
      達成原告無償輸送建地所有權予其孫葉子維之目的；卻藉
      掩身於上開都市計畫法第50條之1有關贈與公共設施保留
      地免徵贈與稅之租稅惠優規定下，毋庸繳納贈與稅，然此
      顯非都市計畫法第50條之1給予公共設施保留地所有權人
      租稅優惠之目的！是原告及其配偶陳淑惠、孫葉子維間之
      土地贈與、交換等行為，形式上固係透過私法上契約自由
      之方式，所為合於法律形式之行為；但其中如前所述有諸
      多違反私經濟活動之正常模式，而也因此等迂迴、多階段
      、並異常之法形式行為，環環相扣結果，達成由原告贈與
      上開應稅建地予其孫葉子維之目的，並此相同之經濟效果
      ，卻能隱藏一般人贈與建地時應納之贈與稅，此已超乎都
      市計畫法第50條之1之立法目的，原告顯係濫用該租稅優
      惠之規定，從而排除其應負擔之贈與稅，則原告前述土地
      交換行為，顯然僅基於減免稅捐為唯一目的所為之迂迴、
      非常規法律安排，其為一「租稅規避」行為，甚為明確。
      原告訴稱其行為均屬依據法律規定之合法節稅行為，葉子
      維係本於土地交換取得系爭建地並非無償取得，而原告無
      庸繳納贈與稅純係法律規定之結果，並非巧取安排之租稅
      規避云云，並不足採。
（四）再按「稅捐之核課期間，依左列規定：一依法應由納稅義
      務人申報繳納之稅捐，已在規定期間內申報，且無故意以
      詐欺或不正當方法逃漏稅捐者，其核課期間為5年。二依
      法應由納稅義務人實貼之印花稅，及應由稅捐稽徵機關依
      稅籍底冊或查得資料核定課徵之稅捐，其核課期間為5年
      。三未於規定期間內申報，或故意以詐欺或其他不正當方
      法逃漏稅捐者，其核課期間為7年。在前項核課期間內，
      經另發現應徵之稅捐者，仍應依法補徵或並予處罰；在核
      課期間內未經發現者，以後不得再補稅處罰。」稅捐稽徵
      法第21條定有明文。又財政部92年4月9日台財稅字第0910
      456306號函釋，乃係主管機關為闡明遺產及贈與稅法第4
      條第2項規定之原意所為之釋示，自法規生效之日起即有
      其適用，要與法律溯及既往無涉，不生溯及既往之問題。
      且該函釋規定旨在貫徹前揭實質課稅原則，為防止贈與稅
      逃漏及維持課稅公平所必要，並未增加法律所定人民納稅
      義務，與憲法第19條並無牴觸，亦無關於信賴保護原則。
      原告主張財政部未曾禁止人民以免徵贈與稅土地與一般土
      地交換，嗣卻以財政部92年4月9日台財稅字第0910456306
      號函釋回溯增加人民所無之限制云云，並不足採。是被告
      事後於核課期間內查得原告贈與系爭應稅土地之全貌，乃
      據查得之事證依遺產及贈與稅法第3條第1項、4條第2項及
      第25條規定，核實對原告補徵贈與稅，核與稅捐稽徵法第
      21條第2項規定無違，自屬有據。其未增加原告之負擔，
      並無違反租稅法定及法律保留原則，原告所訴，洵無足採
      。
五、綜上所述，原告之主張並不可採。從而被告依遺產及贈與稅
    法第4條第2項規定，按系爭海興段4-7地號建地公告土地現
    值13,294,000元，加計90年度前次贈與額14,851,131元，核
    定90年度贈與總額28,145,131元，贈與淨額12,975,000元，
    應納稅額2,518,250元，並無違誤。訴願決定予以維持，亦
    無不合。原告起訴意旨求為撤銷，為無理由，應予駁回。
據上論結，本件原告之訴為無理由，依行政訴訟法第195條第1項
後段、第98條第3項前段，判決如主文。
中　　華　　民　　國　　96　　年　 　4　　月　 30  　 日
                  第二庭審判長法  官　　江幸垠
                              法  官　　簡慧娟
                              法  官　　許麗華
以上正本係照原本作成。
如不服本判決，應於判決送達後20日內向本院提出上訴書狀，其
未表明上訴理由者，應於提起上訴後20日內向本院提出上訴理由
書（須按對造人數附繕本）；如於本判決宣示或公告後送達前提
起上訴者，應於判決送達後20日內補提上訴理由書（須附繕本）
。未表明上訴理由者，逕以裁定駁回。
提起上訴應預繳送達用雙掛號郵票7份（每份34元）。
中　　華　　民　　國　　96　　年　 　4　　月　 30  　 日
　　　　　　　　　　　　　　　書記官    洪美智
